【裁判字號】    97,交抗,841
【裁判日期】    970730
【裁判案由】    違反道路交通管理處罰條例
【裁判全文】
臺灣高等法院交通事件裁定             97年度交抗字第841號
抗 告 人即
原處分機關  臺北市交通事件裁決所
受 處 分人  甲○○
上列抗告人因受處分人違反道路交通管理處罰條例案件，不服臺
灣士林地方法院，中華民國97年6月6日所為裁定（97年度交聲字
第448 號，原處分案號：台北市交通事件裁決所北市裁二字第裁
22-AEW536942號），提起抗告，本院裁定如下：
    主  文
原裁定撤銷，發回臺灣士林地方法院。
    理  由
一、原裁定略以：
  (一)按停車時間、位置、方式及車種，如公路主管機關、市區道
    路主管機關或警察機關有特別規定時，應依其規定；汽車駕
    駛人停車時，停車時間、位置、方式、車種不依規定者，處
    新臺幣600元以上1200元以下罰鍰，道路交通安全規則第112
    條第1 項第15款、道路交通管理處罰條例第56條第1項第9款
    ，固分別定有明文。惟按前揭公路主管機關、市區道路主管
    機關或警察機關所作之特別規定，因涉及人民權利之限制，
    應有「法律保留」原則之適用，易言之，該規定須經法律授
    權以命令為補充規定，且其授權之目的、範圍及內容必須具
    體明確，方符憲法第23條之意旨（照司法院大法官會議解釋
    釋字第402 號解釋意旨參照），否則即難逕以人民違反規定
    而遽以處罰。查臺北市政府於民國（下同）95年7 月11日以
    府交一字第09584692300 號公告「自95年9月1日零時起，全
    日禁止未懸掛號牌汽機車車輛停放本市○○道路」，此有該
    公告影本在卷可查。而異議人所有原車牌號碼8483-DM 號自
    用一般小貨車，於97年1 月25日未懸掛號牌，停放在臺北市
    北投區○○街○段384號往前50公尺處，有臺北市政府環境保
    護局辦理無牌堪用車輛會勘紀錄表及所附採證照片附卷可證
    ，是異議人違反前揭公告之規定而停車之事實，堪予認定。
  (二)然臺北市政府前揭公告，就其形式觀之，乃係基於道路交通
    管理處罰條例第5 條授權，對多數不特定使用臺北市○○道
    路之人民，就停車之一般事項所作抽象對外發生法律效果之
    規定，性質上屬行政程序法第150條第1項所指之法規命令，
    依同條第2 項規定，除應於內容中明列其法律授權之依據，
    並不得逾越法律授權之範圍與立法精神。而觀諸道路交通管
    理處罰條例第5 條規定「為維護道路交通安全與暢通，公路
    或警察機關於必要時，得就下列事項發布命令：一、指定某
    線道路或某線道路區段禁止或限制車輛、行人通行，或禁止
    穿越道路，或禁止停車及臨時停車。二、劃定行人徒步區。
    」及參酌前揭行政程序法第150條第2 項之規定可知：A、本
    條授權訂定法規命令之行政機關須為公路或警察機關。 B、
    發布命令之目的必須是為「維護道路交通安全與暢通」。 C
    、須有發布命令之必要性（即採取之方法應有助於目的之達
    成、有多種同樣能達成目的之方法時，應選擇對人民權益損
    害最少者、採取之方法所造成之損害不得與欲達成目的之利
    益顯失均衡，參見行政程序法第7條）D、有關第一款之禁止
    事項，僅能就指定某線道路或某線道路區段發布命令，且因
    現代社會資訊發達，雖極易取得，但同時因資訊爆炸，亦容
    易漏失而不知，故該該公告宜在指定之某線道路樹立明顯之
    標誌，使民眾知悉，並提醒注意。但查，前揭公告有下列原
    因，應認係無效之法規命令：
  1.依公路法第3 條規定，臺北市○○○○○路主管機關，得依
    道路交通管理處罰條例第5 條規定發布法規命令。惟細鐸前
    揭公告之內容：「自95年9月1日零時起，全日禁止未懸掛號
    牌汽機車車輛停放本市○○道路」，乃就未懸掛號之汽機車
    輛在『全市○○道路全時段』發布禁止停車之命令，顯與前
    揭D 項要求不符，而有逾越授權法律之情事，依照行政程序
    法第158條第1項第1款，該法規命令應為無效。
  2.況該公告載明係依據道路交通管理處罰條例第5 條而定，但
    卻於公告事項第一項列載行政目的包括「避免未懸掛號牌車
    輛占用道路進而影響市容景觀」，該此部分市容景觀維護，
    顯與授權法律規定「維護道路交通安全與暢通」之目的不同
    ，亦有違行政程序法第150 條第2 項所定不得逾越授權法律
    之立法精神之疑慮。
  3.前揭公告，禁止未懸掛號牌之汽機車停放在全市○○道路。
    然而相同交通狀況之處所，遭懸掛號牌之汽機車占用停放如
    不會妨礙道路交通安全與暢通？何以未懸掛號牌之汽機車即
    會妨礙道路交通安全與暢通？同一地點、同一時段，如允許
    懸掛號牌之汽機車停放，似可推知該時該地若有車輛停放均
    不至於影響該處之交通安全及暢通！則未懸掛號牌之汽機車
    停放，何以會影響交通安全及暢通？禁止未懸掛號牌之汽機
    車停放又何以有助於交通安全及暢通？凡此種種，均難以區
    分想像，前揭公告能否有達到維護交通安全及暢通目的？是
    否具有必要性，並非無疑。且是否具堅強之正當理由，對於
    未懸掛號牌之車輛採取差別待遇，亦非全無疑義。
  4.由臺北市政府就未懸掛車牌之車輛取締行政流程，係先經臺
    北市政府環境保護局派員張貼公告，待7 日車輛所有人仍未
    將車移置路外停車空間，再另案由臺北市政府環境保護局會
    請警察機關依法製單舉發（見卷附之臺北市政府警察局北投
    分局97年3月14日北市警投分交字第09733294200號函說明欄
    第二項之記載及臺北市政府環境保護局辦理無牌堪用車輛會
    勘紀錄表）觀之，可以得知臺北市政府環境保護局係第一線
    執法機關，且為主辦機關，具有交通違規舉發權責之交通警
    察，反而退居第二線為配合機關，據此臺北市政府發布此法
    規命令之主要行政目的，衡情應較著重於臺北市環境保護局
    所轄之「市容景觀維護」職權，而非「道路交通安全與暢通
    」，再參酌前述有關該公告能否有助交通安全及暢通之疑慮
    ，則臺北市○○○○道路交通管理處罰條例第5 條發布前揭
    法規命令，難認無便宜引用法條發布法規命令以遂行授權法
    律所無行政目的之嫌，易言之，即該法規命令應已違反不當
    聯結禁止原則。（臺北市政府如欲達成維護市容景觀之目的
    ，允宜在環保法律中尋找授權依據，在授權之目的、範圍內
    ，訂定法規命令，據以執法，方屬正辦）
  (三)綜上所述，本件異議人所有車輛雖不依臺北市政府95年7月1
    1日以府交一字第09584692300號公告之規定，未懸掛號牌停
    放在臺北市○○區○○街2段384號往前50公尺處。然因前揭
    公告非屬有效之法規命令，不得據以限制異議人停放車輛之
    權益。且該位置亦非禁止有牌照車輛停放，從而原處分認異
    議人為汽車駕駛人停車時，有停車位置不依規定之違規，即
    有不當，異議人不服聲明異議，所持理由雖非可採，惟原處
    分既有可議，爰依法將之撤銷，並另為異議人不罰之諭知。
二、抗告意旨略謂：
  (一)由於臺北市政府環境保護局及本市停車管理處屢接獲民眾陳
    情或檢舉有未懸掛號牌車輛長期停放於本市道路（收費停車
    格、未收費停車格及未劃設禁停紅（黃）線之路段）之情形
    ，影響其使用道路及停車之權益，而該類型車輛在經過環保
    單位依「占用道路廢棄車輛認定基準及查報處理辦法」認定
    因係未達廢棄車輛標準，車況堪用，故無法依廢棄物處理辦
    法處理之，又依臺北市政府環境保護局及本市停車管理處94
    至95年間之查報統計，未懸掛號牌車況堪用停放本市道路之
    車輛約有500 餘輛，停放數量相當多，故認實施前揭措施除
    係為維護道路交通安全與暢通及道路空間公平使用外，亦為
    體察民意之所趨。
  (二)為維護道路交通安全與暢通及本市道路空間公平使用，避免
    未懸掛號牌車輛占用道路，臺北市政府交通局依據道路交通
    管理處罰條例第5條規定，發布命令自95年9月1 日零時起，
    全日禁止未懸掛號牌車輛停放本市○○道路，此命令之發布
    係依法律授權所為，且為維護道路交通之暢通所必要，尚符
    比例原則，亦與前揭法條之立法意旨無違背，似不生違反法
    律保留原則之問題。
  (三)依道路交通管理處罰條例第5條之規定，其係為發揮因地制
    宜效果，授權主管機關得斟酌當地實際狀況，於必要時，得
    限制道路之使用，且究其意旨應係在規範行政機關於發布命
    令時應明定其適用之範圍，又臺北市政府法規委員會95 年7
    月28日曾以北市法一字第09531933300 號函釋略以：「…，
    經查臺灣省警務處84年2月15日警文字第23260號函：『按道
    路交通規劃具因地制宜特性，為維護道路交通安全及暢通，
    本案處罰條例第五條第一款所指禁止或限制通行之車輛如有
    合理且必要之理由，可僅針對載運特種貨物之車輛加以禁止
    或限制其通行，以符合該條前提之“為維護道路交通安全與
    暢通，且認為必要時”之原則。』釋示在案；參照該函釋意
    旨，本府依該條例所公布之命令，應得僅以特定種類或類型
    之車輛為禁止或限制之對象，亦即不因該條文文字而侷限本
    府身為公路主管機關之權責。…」，故認以本市○○道路為
    公告之對象無逾越法規規範及擴大解釋法律之疑義。
  (四)有關依道路交通管理處罰條例第5 條所公告禁止未懸掛號牌
    車輛停放本市○○道路是否違反維護道路交通安全及暢通之
    立法原意，由於未懸掛號牌車輛在經過監理單位之查詢結果
    ，其號牌多屬辦理停用、註銷或繳銷等情況之車輛，依道路
    交通安全規則第8 條規定，汽車牌照包括號牌、行車執照及
    拖車使用證，為行車之許可憑證，故造成該類型車輛因無號
    牌而經常長久停放在道路之情形，又依道路交通管理處罰條
    例第3條第1款規定，道路指公路、街道、巷衖、廣場、騎樓
    、走廊或其他供公眾通行之地方，及同條第10款規定，停車
    指車輛停放於道路兩側或停車場所，而不立即行駛。基此，
    未懸掛號牌車輛顯已未具車輛行駛道路之基本要件，而未具
    行駛要件之車輛停放於道路之停車空間，除未符前開道路停
    車之意旨及功能外，亦將造成道路停車週轉率無法提升，進
    而影響他人停車之權益，使得其他依規定懸掛號牌之車輛無
    適當之停車空間可停放車輛進而影響整體交通順暢，故臺北
    市政府交通局認95年7 月11日公告「自95年9月1日零時起，
    全日禁止未懸掛號牌汽機車車輛停放本市○○道路」之命令
    無違反法規不當聯結禁止原則之嫌。
  (五)綜上，本案甲○○所有8483-DM號自小貨車，於97年1月25日
    15時5分，在臺北市○○街○段384號前50公尺，停車位置未
    依規定（未懸掛前後號牌佔用道路停車），違規事實明確，
    臺北市政府警察局北投分局執勤員警依前揭台北市政府公告
    規定製單舉發及本所於97年4月16日北市裁二字第裁22-AEW5
    36942 號裁決書，核無違誤，爰請對本案之裁處重新審查，
    維持處分所為之裁決，以資適法等語。
三、經查：
  (一)本件受處分人甲○○所有車牌號碼8483-DM 號自小貨車，未
    懸掛號牌停放在臺北市○○街○段384 號前50公尺道路旁，
    因該車車況尚佳，未達「占用道路廢棄車輛認定基準及查報
    處理辦法」第2 條規定之廢車基準，經臺北市政府環境保護
    局稽查人員於該車體明顯處張貼移車勸導單，惟受處分人仍
    未將號牌懸掛車體或將該車移置非道路範圍，復經臺北市政
    府環境保護局會同監理處、臺北市政府北投分局及臺北市政
    府警察局交通警察大隊於97年1 月25日14時30分許，以拍照
    方式採證，並由臺北市政府警察局北投分局員警曾振雄於同
    日以該車有違反道路交通管理處罰條例第56條第1項第9款「
    停車位置未依規定（前後無大牌）」行為逕行掣單舉發，經
    將舉發通知單送達受處分人後，受處分人於舉發通知單上所
    載之應到案日期（97年2月24日）前之同年2月20日提出申訴
    後，原處分機關認受處分人確有上開違規行為，遂於97 年4
    月16日依道路交通管理處罰條例第56條第1項第9款之規定，
    以北監自裁字第裁22-AEW536942號裁決書裁處受處分人罰鍰
    600 元，此有車籍查詢單、臺北市交通事件裁決所裁決書及
    送達證書、臺北市政府警察局北投分局北市警交字第AEW536
    942 號舉發違反道路交通管理事件通知單、臺北市政府警察
    局北投分局函、臺北市政府環境保護局函及會勘紀錄表乙份
    附卷可稽（見原審卷第7至11頁、16至19頁）。
  (二)又汽車牌照包括號牌、行車執照及拖車使用證，為行車之許
    可憑證；汽車號牌每車兩面，應正面懸掛於車輛前後端之明
    顯適當位置，道路交通安全規則第8 條、第11條第1項第1款
    均定有明文。而道路交通安全規則第112條第1項第15款已明
    訂授權公路主管機關、市區道路主管機關得就停車時間、位
    置、方式及車種，制定特別規定加以規範，且道路交通管理
    處罰條例第5 條規定亦授權公路機關於必要時，得就禁止停
    車及臨時停車發布行政命令，基於上述法規命令之授權，臺
    北市○○○於道路停車時間、位置、方式及車種之限制，制
    定自治規則或發布行政命令加以規範，自屬適法。另行政程
    序法第150條第2項固規定：「法規命令之內容應明列其法律
    授權之依據，並不得逾越法律授權之範圍與立法精神」，又
    法律授權主管機關發布命令為補充規定者，內容須符合立法
    意旨，且不得逾越母法規定之範圍。其在母法概括授權下所
    發布者，是否超越法律授權，不應拘泥於法條所用之文字，
    而應就該法律本身之立法目的，及整體規定之關聯意義為綜
    合判斷（司法院大法官會議釋字第612 號解釋文參照）。而
    道路交通管理處罰條例第5 條規定：「為維護道路交通安全
    與暢通，公路或警察機關於必要時，得就下列事項發布命令
    ：一、指定某線道路或某線道路區段禁止或限制車輛、行人
    通行，或禁止穿越道路，或禁止停車及臨時停車。二、劃定
    行人徒步區。」，上開規定業已授權主管機關於必要時，得
    發布命令禁止或限制停車時間、位置、方式及車種之使用，
    以維護道路交通安全與順暢。前開道路交通管理處罰條例第
    5條第1款之規定，此一授權條款雖未就禁止或限制使用道路
    之授權內容與範圍為明確之規定，惟依法律整體解釋，應可
    推知立法者有意授權主管機關依其交通管制之專業能力，參
    考交通流量大小與道路等級等有關道路交通秩序與安全之相
    關因素，禁止或限制使用道路之內容為因地制宜之規定，前
    開函令固涉及對人民權利之規制，惟畢竟不屬刑罰制裁，且
    交通秩序維護措施重在因地制宜與即時反應交通情況之迅速
    變化，宜賦予行政權較多自主決定空間，爰經考量一般道路
    停車，駕駛人係於完成某階段駕駛行為後之暫時性停放車輛
    ，以從事休息或其他活動為目的之停放車輛行為，俾使車位
    之使用具有便利性、週轉性，可供不特定之多數人輪流使用
    ；然未懸掛號牌汽機車車輛長期停放一般道路空間，自車輛
    停放之外觀而言，雖與一般道路停車無異，惟其停車之目的
    非但與便利駕駛人使用道路無涉，由於該等汽機車車輛並未
    懸掛號牌，又未達廢棄車輛之程度，任由車輛所有人長期置
    放於道路空間，與私有物任意占用道路空間之情無異，除有
    礙道路主管機關及監理機關對於道路停車車輛之管理外，亦
    影響停車位之週轉使用，對道路交通已產生衝擊，自非一般
    停車行為所可比擬，況因目前我國車輛眾多，停車空間常不
    敷使用，茍容認未懸掛號牌汽機車車輛，任意長期停放一般
    道路空間，實不啻將排擠停車民眾之正當權益，進而影響整
    體交通順暢，危及交通安全。又未懸掛號牌之汽機車車輛，
    因無號牌之行車許可憑證可供辨識，如基於道路交通安全與
    暢通之考量，亦無法要求車輛所有人立即為必要之移置或處
    理行為，臺北市○○○於道路交通管理處罰條例第5 條規定
    之授權，基於維護道路交通安全與暢通及市區道路空間公平
    使用，避免未懸掛號牌車輛占用道路進而影響市容景觀之考
    量，而於95年7月11日發布府交一字第09584692300號令，公
    告「自95年9月1日零時起，全日禁止未懸掛號牌車輛停放本
    市○○道路，但未懸掛號牌之疑似廢棄車輛，仍依其他相關
    規定辦理。」，手段與目的間之輕重加以衡量，雖禁止受處
    分人所有未懸掛號牌汽機車車輛使用道路，惟因此維護公眾
    使用道路之利益，並進而增強道路交通安全，其間並未超過
    比例而失衡，亦無不當結合手段目的之情形存在，復有其必
    要性存在，自難認有何違反比例原則之情事。故整體而言，
    臺北市政府前揭函令似難認有何逾越該款規定範圍，或擴大
    解釋法律之疑義，原裁定僅以法條文義解釋，認定臺北市政
    府前揭函令有逾越法律授權之情事，似仍有待斟酌。
  (三)又主管機關臺北市○○○○於道路交通管理處罰條例第5 條
    所揭櫫「為維護道路交通安全與暢通」之授權目的外，尚綜
    合其他多種行政目的之考量而依授權發布前開函令，可否因
    此即謂該函令有逾越授權法律之立法精神云云，已非無疑。
    再本件固係由臺北市政府環境保護局稽查人員查悉受處分人
    之違規行為並先行勸導改善無效後，始會同交通監理單位及
    交通違規舉發執行單位會勘，並製單舉發，然前開函令既由
    公路及市區道路主管機關臺北市政府，基於多重行政目的而
    發布，行政主管機關本於各自權責範圍及職務互助，而執行
    職務，亦為事理之當然。原裁定遽而執此推認前開函令主要
    行政目的顯係較著重於臺北市環境保護局所轄之「市容景觀
    維護」職權，而質疑該法規命令應已違反不當聯結禁止原則
    云云，亦嫌速斷。
  (四)綜上所述，受處分人前揭違規行為既屬明確，亦為受處分人
    所不否認，原處分機關依道路交通管理處罰條例第56 條第1
    項第9款之規定，裁處受處分人罰鍰600元，似非無據，原裁
    定以原處分機關之該項裁決依據之臺北市政府95年7 月11日
    府交一字第09584692300 號令，係無效之法規命令，不得據
    以限制受處分人停放車輛之權益，而撤銷原處分，改諭知受
    處分人不罰，即有待商榷，原處分既有可議，而難再予維持
    ，自應由本院將原裁定撤銷，發回原法院另為適當處理。
據上論斷，應依道路交通案件處理辦法第26條，刑事訴訟法第41
3條前段，裁定如主文。
中    華    民    國    97    年     7    月    30    日
                  刑事第十庭    審判長法  官 楊炳禎
                                      法  官 陳博志
                                      法  官 李春地
以上正本證明與原本無異。
不得抗告。
                                      書記官 蘇秋
中    華    民    國    97    年    8     月    1     日


司法院資訊處製作；財團法人民間司法改革基金會備份。
